臺灣高等法院臺中分院刑事判決　　　　 96年度上訴字第171號
上　訴　人
即　被　告　乙○○
選任辯護人　林開福律師
選任辯護人　蔡琇媛律師
上列上訴人因妨害自由案件，不服臺灣彰化地方法院95年度訴字
第260號中華民國95年11月3日第一審判決（起訴案號：臺灣彰
化地方法院檢察署95年度偵字第491號），提起上訴，本院判決
如下：
    主  文
上訴駁回。
    犯罪事實
一、乙○○曾於民國（下同）90年間，因妨害公務案件，經臺灣
    臺中地方法院以89年度易字第4267號判處有期徒刑3月確定
    ，並於90年4月3日易科罰金執行完畢。爰黃榮燭（業經原審
    判處有期徒刑6月確定）前於86、87年間因借款新臺幣（下
    同）300餘萬元予黃福連，竟為達催討債務之目的，以討回
    債款六比四分帳之代價，委託乙○○處理上開債務，惟因黃
    福連已在大陸經商，乙○○一時間無法找到黃福連處理上開
    債務，遂起意轉向黃福連之子甲○○追討，並與黃榮燭、夏
    證昇（業經原審判處有期徒刑4月確定）、鄭建誠（業經檢
    察官為不起訴處分確定）、歐瑞章（業經檢察官為不起訴處
    分確定）及另一真實姓名、年籍均不詳之成年人，共同基於
    妨害自由之犯意聯絡，(一)於95年1月5日約上午7時50分，先
    由乙○○、鄭建誠駕駛車牌號碼Z7—1386號自用小客車至甲
    ○○位於南投縣竹山鎮福興里中興巷1號之住處，由乙○○
    手持置放在甲○○住處門邊不詳人所有之長柄鐮刀1支敲打
    甲○○住處大門之方式，迫使甲○○開門後，乙○○進入該
    住處後，即要求甲○○以家中電話與黃榮燭聯繫商議清償上
    開債務事宜。乙○○遂向甲○○恐嚇稱：「如果不從要殺害
    你及你父母」等語，並作勢要毆打甲○○，致甲○○心生畏
    懼，而迫使甲○○搭上乙○○所駕駛之前開自用小客車，因
    而妨害甲○○之行動自由，行駛途中乙○○並以行動電話通
    知黃榮燭前往臺中市○○區○○路某處之「龍董檳榔攤」會
    合，黃榮燭則由不知情之真實姓名、年籍均不詳之友人駕車
    載抵上揭會合處後，乙○○不准甲○○離去，並由黃榮燭、
    乙○○、鄭建誠將甲○○帶至臺中市○○區○○路某處統一
    超商騎樓下，要求甲○○以公共電話與在大陸地區之甲○○
    之母黃林金蓮聯繫，甲○○撥打電話時，乙○○並出手拉扯
    甲○○衣領及拍打甲○○頭部，且恐嚇稱：「你要搞清楚狀
    況，如果再不配合，要交給手下年輕人處理」等語，復由黃
    榮燭、乙○○輪流接聽電話與甲○○之母黃林金蓮商談清償
    債務事宜，並推由乙○○在電話中對黃林金蓮恐嚇稱：「你
    兒子現在被我抓到，如不還錢，會很嚴重」等語，使黃林金
    蓮心生畏懼，致生危害於其安全（前開對黃林金蓮恐嚇部分
    ，僅黃榮燭、乙○○2人間有犯意聯絡及行為分擔）。嗣乙
    ○○、黃榮燭、鄭建誠再帶甲○○共乘前揭自用小客車至臺
    中市火車站附近處，先讓鄭建誠下車搭乘火車至苗栗縣三義
    地區。(二)再由乙○○、黃榮燭於同日上午10時許，駕車將甲
    ○○帶至位於臺中市干城車站附近之和平公園處，與夏證昇
    會合。由乙○○、夏證昇在臺中市和平公園，分別對甲○○
    恐嚇稱：「現場的人都是我帶的，均為通緝犯，不差這一案
    」、「好好配合處理債務，要搞清楚狀況，如果不配合，就
    將你帶至山區，讓你了解他們怎麼辦事，而且看不見明天的
    太陽」等語，乙○○並喝令甲○○交出身上財物，代黃福連
    清償部分債務，甲○○因受迫乃將其攜帶之皮包交與夏證昇
    ，由夏證昇自皮包內取出現金15,000元，交與乙○○收受。
    乙○○復在前揭和平公園處，另將上揭現金3,000元交與其
    不知情之真實姓名年籍不詳之友人收受，餘款現金12,0 00
    元乙○○則留置於己身，並以日薪1,000元之代價，要求夏
    證昇再找歐瑞章，稍後共同前往甲○○住處，欲搬取甲○○
    所有之成衣抵債。(三)同日約上午10時15分許，乙○○喝令甲
    ○○上車，與黃榮燭共同搭乘前揭車輛離開和平公園前往臺
    中市北屯區某泡沫紅茶店，與另一真實姓名、年籍均不詳之
    成年人會合後，由乙○○及該真實姓名、年籍均不詳之成年
    人在該泡沫紅茶店內，分別對甲○○恐嚇稱：「要儘快解決
    債務」、「要你父母儘快出面解決債務」等語，乙○○並將
    自甲○○處取得之部分現金5,000元交與黃榮燭，乙○○則
    分得餘款7000元。嗣乙○○、黃榮燭與甲○○共同乘坐前揭
    車輛再由該泡沫紅茶店前往和平公園，途中因黃榮燭另有要
    事，另行搭車離去。乙○○於同日12時許駕車，搭載車內仍
    被控制行動自由之甲○○，前往臺中火車站接鄭建誠上車一
    同至和平公園後，乙○○並要求夏證昇、歐瑞章共同乘車將
    甲○○押往甲○○前開住處，搬取成衣以抵償上開債務，惟
    尚未抵達甲○○前揭住處，即於95年1月5日下午約1時許，
    在臺中市○○路○段與進德路口即卓家小吃部前，為據報前
    往員警當場查獲，甲○○始遭獲釋，甲○○經以前開違反其
    意願之方式，遭剝奪行動自由之期間，總計約長達5小時。
二、案經彰化縣警察局彰化分局報請臺灣彰化地方法院檢察署檢
    察官偵查起訴。
    理  由
一、程序部分：
  (一)按被告以外之人於偵查中向檢察官所為陳述，除顯有不可信
    之情況者外，得為證據，刑事訴訟法第159條之1第2項定有
    明文。蓋因檢察官與法官同為司法官署，且檢察官代表國家
    偵查犯罪，依法有訊問被告、證人及鑑定人之權力，且須對
    被告有利、不利之情形均應注意，況徵諸實務運作，檢察官
    實施刑事偵查程序，亦能恪遵法定程序之要求，不致有違法
    取證情事且可信度極高，是被告以外之人前於偵查中已具結
    而為證述，除反對該項供述得具有證據能力之一方，已釋明
    「顯有不可信之情況」之理由外，不宜以該證人未能於審判
    中接受他造之反對詰問為由，即遽指該證人於偵查中之陳述
    不具證據能力，方符前揭法條之立法意旨。是證人即同案被
    告黃榮燭、夏證昇、同案共犯歐瑞章、鄭建誠分別於檢察官
    偵查時，經具結所為陳述（參見95年度偵字第491號卷宗第
    39頁至第52頁、95年度偵續字第21號卷宗第21頁至第23頁）
    ，被告乙○○未曾提及檢察官在偵查時，有任何不法取供之
    情形，是客觀上並無顯不可信之情況，前揭證人於偵查中之
    證言，自均具有證據能力。
  (二)另92年2月6日修正公布，於同年9月1日起施行之刑事訴訟法
    第158條之3規定：「證人、鑑定人依法應具結而未具結者，
    其證言或鑑定意見，不得作為證據」，是自92年9月1日起，
    證人除有同法第186條第1項規定不得令具結之情形外，均應
    令具結，否則其證言即不具證據能力，不得採為判決基礎。
    而被害人乃被告以外之第三人，本質上屬於證人，其陳述被
    害經過時，亦應依上揭人證之法定偵查、審判程序具結陳述
    ，方得作為證據（最高法院94年度臺上字第5084 號判決要
    旨）。又依刑事訴訟法第189條規定，證人具結應簽署結文
    ，此為法定必備之程式。是證人依法應命其具結，以擔保證
    言係據實陳述，若違反具結之規定，未令證人於供前或供後
    具結，其證言即因欠缺程序方面之法定要件，而難認為係合
    法之證據資料。經查：
    1.證人即共犯鄭建誠於檢察官偵訊中所為之陳述（參見偵查
      卷宗第54頁至第57頁），依卷內資料，該證人雖經檢察官
      於偵訊前，依法告知證人拒絕證言權，而告以具結之義務
      及偽證之處罰，並命其具結，然並未依法定程式簽署結文
      ，是證人鄭建誠於偵訊中所為之證言，無證據能力。
    2.證人即被害人甲○○於檢察官偵訊中所為之陳述（參見偵
      查卷宗第34頁至第36頁），依卷內資料，該證人並無不得
      令具結之情形，然檢察官並未令其具結，依上開說明，證
      人甲○○於偵訊中所為證言，自無證據能力。
  (三)按被告以外之人於審判外之陳述，雖不符刑事訴訟法第159
    條之1至第159條之4之規定，然經當事人於審判程序同意作
    為證據，法院審酌該言詞陳述作成時之情況，認為適當者，
    亦得為證據；當事人、代理人或辯護人於法院調查證據時，
    知有刑事訴訟法第159條第1項不得為證據之情形，而未於言
    詞辯論終結前聲明異議者，視為有前項之同意，刑事訴訟法
    第159條之5定有明文。查證人即同案被告黃榮燭、夏證昇、
    同案共犯歐瑞章、鄭建誠分別於警詢及檢察官偵訊時所為之
    陳述及證述、被害人甲○○於警訊中之陳述，固均為審判外
    之陳述而屬傳聞證據，且被告及辯護人、檢察官均就前開審
    判外之陳述，於原審及本院審理中均不爭執其證據能力，復
    未曾於言詞辯論終結前聲明異議，而本院審酌上開陳述作成
    時之情況，並無違法取證之瑕疵，認以之作為證據為適當，
    揆諸上開規定，證人即同案被告黃榮燭、夏證昇、同案共犯
    歐瑞章、鄭建誠、甲○○等人於審判外之陳述，有證據能力
    ，先予敘明。
  (四)刑事訴訟法於92年2月6日公布增訂第287條之2規定「法院就
    被告本人之案件調查共同被告時，該共同被告準用有關人證
    之規定」，並於同年9月1日施行，本院就被告甲部分調查共
    同被告乙，及就被告乙部分調查共同被告甲時，固均應依前
    開規定準用證人之規定，惟被告於原審法院95年10月3日及同
    年10月18日審理中，於詰問同案被告即證人夏證昇、黃榮燭
    、同案共犯歐瑞章、鄭建誠等人時已分別給予被告詰問之機
    會，而於本院審理中亦對證人即同案被告即證人夏證昇、黃
    榮燭、同案共犯歐瑞章、鄭建誠等人之供述與證述表示沒有
    任何事項之詰問，且未請求以其他共同被告夏證昇、黃榮燭
    、同案共犯歐瑞章、鄭建誠等人為證人並行詰問；故本院就
    被告部分調查其他共同被告時之程序，已給被告對質詰問之
    機會，應已符合前開規定之意旨，並此敘明。
二、訊據上訴人即被告乙○○（下稱被告）固坦承其因受甲○○
    之委託，代為處理黃榮燭與黃福連間有關債務之糾紛，而分
    別有於上揭時、地與甲○○商談其父黃福連積欠黃榮燭之債
    務事宜，惟矢口否認有妨害自由及恐嚇之犯行，並辯稱：因
    黃榮燭委託其處理債務，其僅開車載甲○○至臺中與黃榮燭
    對帳，並沒有強拉甲○○上車，其僅有輕摸甲○○頭部，並
    告訴甲○○，因甲○○之雙親積欠他人債務，甲○○應與債
    權人協調，並無出言恐嚇甲○○，嗣因甲○○自己拿出
    15,000元清償債務，並同意以成衣貨物抵償，其才雇請夏證
    昇、歐瑞章前往甲○○住處搬運貨物抵償云云。惟查：
  (一)同案被告黃榮燭委託被告處理被害人甲○○之父積欠同案被
    告黃榮燭之債務390萬元，且被告催討債務所得款項，以六
    比四分帳方式計算報酬，被告乃於95年1月5日約上午7時50
    分，邀同證人即共犯鄭建誠，一同前往被害人甲○○前揭住
    處，向被害人甲○○催討其父積欠同案被告黃榮燭之債務等
    情，業據被告供承不諱，核與同案被告黃榮燭於偵查及原審
    供證之情形相符。又證人甲○○於原審法院審理中具結證述
    ：因其父黃福連積欠黃榮燭債務，當日上午約7時50分，乙
    ○○、鄭建誠駕車至其前揭住處，乙○○要求其以家中電話
    與黃榮燭聯繫商議清償上開債務事宜等語（參見原審卷宗95
    年10月18日審判筆錄）；另證人鄭建誠於原審法院審理中亦
    證述：其經乙○○邀約而於95年1月5日上午某時一同至甲○
    ○住處，乙○○下車後，手持置放在甲○○住處門邊之長柄
    鐮刀刀柄，敲打甲○○住處大門，甲○○開門後，乙○○要
    求甲○○以電話與黃榮燭聯繫，甲○○在電話中表示：「錢
    是父親所欠與其無關」，乙○○則搶過電話向黃榮燭表示：
    「你委託我了，就讓我處理好了」（參見見原審卷宗95年10
    月3日審判筆錄）等語屬實，且有臺灣商業銀行霧峰分行支
    票正本、影本共計13張、本票1張、委託授權書1紙（參見警
    卷第41頁至第44頁、第46頁）附卷可參，足徵同案被告黃榮
    燭委託被告處理債務，由被告與共犯鄭建誠共同前往被害人
    甲○○上揭住處，係為向被害人甲○○追討其父積欠同案被
    告黃榮燭債務之事實，堪以認定。
  (二)被告與證人鄭建誠共同至被害人甲○○前揭住處，將被害人
    甲○○押至臺中市與同案被告黃榮燭進行商討清償債務事宜
    ，再將證人甲○○押往臺中市和平公園途中，證人鄭建誠先
    下車離去之事實，業據證人甲○○於原審審理中具結證述：
    當日約上午7時50分，乙○○、鄭建誠駕車抵達其住處後，
    乙○○手持長柄鐮刀敲打其住處大門，迫使其開門後，乙○
    ○即要求其以家中電話與黃榮燭聯繫商議清償上開債務事宜
    ，其在電話中向黃榮燭表示不清楚債務內容，商請黃榮燭與
    其父母協調清償事宜後。乙○○則喝令其上車至臺中市某處
    大樓，黃榮燭則由另一人駕車載抵會合處，乙○○不准其離
    去，並要求其在臺中市某大樓騎樓下以公共電話與在大陸地
    區之母聯繫，且出手拉扯其衣領及拍打其頭部，並恐嚇稱：
    「你要搞清楚狀況，如果再不配合，要交給手下年輕人處理
    」等語，復由黃榮燭、乙○○輪流以電話與其母親商談清償
    債務事宜，後其又被乙○○、黃榮燭、鄭建誠帶至臺中市火
    車站附近處，讓鄭建誠先下車搭乘火車離去（參見原審卷宗
    95 年10月18日審判筆錄）等語；證人鄭建誠於原審法院審
    理中證述：當日甲○○開門後，乙○○即要求甲○○以電話
    與黃榮燭聯繫，甲○○在電話中表示：「錢是父親所欠與其
    無關」等語，乙○○則搶過電話向黃榮燭表示：「你委託我
    了，就讓我處理好了」等語，並出言恐嚇並作勢要毆打甲○
    ○，迫使甲○○上車一同至臺中，途中乙○○以行動電話通
    知黃榮燭前往臺中市○○路某處之「龍董檳榔攤」會合，黃
    榮燭抵達後，黃榮燭、乙○○要求甲○○以公共電話與甲○
    ○之母聯繫，乙○○作勢欲毆打甲○○，且黃榮燭、乙○○
    輪流接聽電話與甲○○之母商談清償債務事宜，乙○○並在
    電話中對甲○○之母恐嚇稱：「你兒子現在被我抓到，如不
    還錢，會很嚴重」等語。黃榮燭在旁並無阻止乙○○為上揭
    行為，後乙○○駕車載其、黃榮燭與甲○○至臺中市火車站
    附近處，讓其下車搭乘火車至苗栗縣三義地區離去（參見原
    審卷宗95年10月3日審判筆錄）等語屬實，並有現場照片4張
    、監視器翻拍照片4張、彰化縣警察局彰化分局95年1月11日
    彰警分通字第0940010043號函檢附之中華電信股份有限公司
    通聯記錄查詢系統查詢結果1紙（參見偵查卷宗第84頁至第
    87 頁、第92頁）附卷可參，核屬相符。爰審酌證人甲○○
    、鄭建誠所述內容大致相符，且證人鄭建誠係被告邀約共同
    處理債務之人，當無設詞陷害被告之必要，上揭證人所述，
    應堪採信。又被害人甲○○於突遭陌生男子之被告與證人鄭
    建誠前來住處，被告復手持刀敲打住處大門催討債務，並以
    作勢毆打及出言恐嚇之方式，要求被害人甲○○上車至臺中
    市與同案被告黃榮燭商議債務，足以剝奪被害人甲○○之自
    動決定意思之自由。況被害人甲○○打電話與母親聯絡時，
    被告與同案被告黃榮燭、證人鄭建誠亦均在場，且被告不准
    被害人甲○○離去，就常情而論，如就商討償還債務之方式
    未果，至多僅是毫無交集，大家不歡而散而已，縱令更改談
    判場所或不准被害人甲○○離去，亦無助於雙方共識之達成
    ，且當時被害人甲○○亦有意閃避，足資證明被害人甲○○
    確係在被告與同案被告黃榮燭及證人鄭建誠仗其人數優勢及
    被告恐嚇脅迫情況下，隨同其等外出、與其母連繫商討償債
    等事宜，全在喪失行動自由下所為至明。被告前揭所辯，其
    未強迫甲○○上車至臺中，亦未出言恐嚇並妨害甲○○行動
    自由暨恐嚇黃林金蓮云云，核與前揭事證不符，應係卸責之
    詞，均不足採信。
  (三)證人甲○○於原審法院審理中具結證述：乙○○、夏證昇在
    臺中和平公園分別對其恐嚇稱：「現場的人都是我帶的，均
    為通緝犯，不差這一案」、「好好配合處理債務，要搞清楚
    狀況，如果不配合，就將你帶至山區，讓你了解他們怎麼辦
    事，而且看不見明天的太陽」等語，且乙○○喝令其交出身
    上財物，代父清償部分債務，其因受迫將所攜帶皮包交與夏
    證昇，由夏證昇自皮包內取出現金15,000元交與乙○○（參
    見原審卷宗95年10月18日審判筆錄）等語；核與證人即共同
    被告夏證昇(1)於原審法院審理中具結證稱：當日上午約10時
    許，乙○○下車對甲○○恐嚇稱：「好好配合處理債務，否
    則要命手下小弟帶你至山區，讓你了解他們怎麼辦事，而且
    看不見明天的太陽」時，黃榮燭則在旁抽煙（參見原審卷宗
    95年10月3日審判筆錄）等語；(2)另於偵訊中則證述：乙○
    ○並喝令甲○○交出身上財物，代父清償部分債務，甲○○
    因受迫而將其攜帶皮包交與夏證昇，由夏證昇自皮包內取出
    現金15,000元，交與乙○○收受（參見偵查卷宗第44頁至第
    45頁）等語相符；又被害人甲○○之行動自由，業經被告及
    同案被告黃榮燭、證人鄭建誠控制，已如前述，而被告與同
    案被告夏證昇復於被害人甲○○行動自由遭人控制下，在臺
    中市和平公園處，分別出言嚇稱被害人甲○○，同案被告夏
    證昇並取走被害人甲○○身上現金交由被告以抵償債務之事
    實，亦堪認定。從而，參酌證人甲○○前揭證述內容觀之，
    被告乙○○與同案被告黃榮燭將被害人甲○○押至臺中市和
    平公園後，同案被告夏證昇再為加入參與上揭妨害自由犯行
    之事實，應堪認定。至同案被告夏證昇於原審法院審理中辯
    稱，其並無出言恐嚇被害人甲○○，亦未向甲○○拿取金錢
    云云，核與證人即被告於偵訊中所述、證人甲○○前揭證述
    內容不符，不足採信。
  (四)被告與同案被告黃榮燭在臺中市和平公園與同案被告夏證昇
    會合後，再將被害人甲○○帶離臺中市和平公園前往臺中市
    北屯區某泡沫紅茶店，與另一真實姓名、年籍均不詳之成年
    人會合，被告並將前揭自被害人甲○○處取得之現金5,00 0
    元交與同案被告黃榮燭，嗣被告與同案被告黃榮燭及被害人
    甲○○共同乘車再由該泡沫紅茶店前往臺中市和平公園，途
    中因同案被告黃榮燭另有要事，另行搭車離去，被告則於同
    日12時許駕車分別前往臺中火車站、臺中和平公園接鄭建誠
    、夏證昇、歐瑞章上車之事實，亦據被告於原審法院審理中
    供承不諱，核與證人甲○○於原審法院審理中具結證述內容
    相符（參見原審卷宗95年10月18日審判筆錄），此部分之事
    實，應可認定。
  (五)又證人即被害人甲○○於原審法院審理中具結證述：其等在
    和平公園停留約15分鐘後，乙○○則喝令其上車，與黃榮燭
    共同乘車離開和平公園前往臺中市某泡沫紅茶店，與另一不
    詳姓名之人會合後，乙○○與該不詳姓名之人，在泡沫紅茶
    店內分別對其恐嚇稱：「要儘快解決債務」、「要你父母儘
    快出面解決債務」等語，嗣其與乙○○、黃榮燭共同乘車再
    由該泡沫紅茶店前往和平公園，途中黃榮燭另行搭車離去，
    乙○○復駕車至臺中火車站接鄭建誠至和平公園後，乙○○
    另要求夏證昇、歐瑞章共同乘車前往其住處，搬取成衣以抵
    償債務，嗣經警方於95年1月5日下午據報查獲，其始遭獲釋
    ，警方並自乙○○身上幫其取回7,000元（參見原審卷宗95
    年10月18日審判筆錄）等語，且有贓物認領保管單1紙（參見
    警卷第33頁）在卷可參，核與證人黃榮燭於偵訊中具結證述
    ：其在前揭泡沫紅茶店時，乙○○有將前揭自甲○○處取得
    之現金5,000元交與其收受，乙○○則分得7000元（參見偵查
    卷宗第95頁）等語；及被告於原審審理中供述；其與黃榮燭
    、甲○○共乘車再由該泡沫紅茶店前往和平公園，途中黃榮
    燭因其另有要事，另行搭車離去（參見原審卷宗95年10月3
    日審判筆錄）等語相符。是被害人甲○○復為被告與同案被
    告黃榮燭由臺中市和平公園帶往臺中市北屯區某泡沫紅茶店
    期間，被告並將自被害人甲○○處取得抵償債務現金5,000
    元，交與同案被告黃榮燭，再喝令被害人甲○○上車至臺中
    市和平公園，與同案被告夏證昇、證人歐瑞章會合之事實，
    應堪認定。至被告於原審法院審理中證述，其交付5, 000元
    現金係黃榮燭向其借貸云云，核與前揭事證不符，不足採信
    。
  (六)又證人甲○○於原審法院證稱：跟我上車的2位臨時工（指
    被告夏證昇及證人歐瑞章），他們要回我竹山住處搬貨，他
    們2人都有說不怕我跑，他們知道我被控制行動，上車時我
    坐右駕駛後座，我旁邊做夏證昇及臨時工（即歐瑞章）。我
    確定他們2人都有告訴我要去搬貨，且知道我被控制行動等
    語（見原審卷宗第185頁背面）。是被告與同案被告夏證昇
    與證人鄭建誠、歐瑞章等人，確係仗其人數優勢，意在控制
    被害人甲○○之行動自由，且被害人甲○○前遭被告與同案
    被告夏證昇等人出言恐嚇之情況下，交出現金，並隨同其等
    上車，足見被害人甲○○與被告、同案被告夏證昇、證人鄭
    建誠、歐瑞章等人上車，準備前往住處搬運成衣抵償債務之
    舉，應非本於甲○○自由意志所為。另參以證人甲○○前揭
    證述內容觀之，則被告與同案被告黃榮燭當天將被害人甲○
    ○帶往臺中市北屯區某泡沫紅茶店與另一真實姓名、年籍均
    不詳之人會合；第2次帶往臺中市和平公園與同案被告夏證
    昇、證人歐瑞章會合，而分別由該真實姓名年籍均不詳之人
    、被告夏證昇、證人歐瑞章再為加入參與前揭妨害自由犯行
    之事實，亦應堪認定。至證人歐瑞章雖證述：伊平日擔任臨
    時工，平常與夏證昇在和平公園等人叫工，伊不認識黃榮燭
    、乙○○與鄭建誠；是夏證昇說有工作可以做，我才跟著上
    車，當時甲○○是自行上車，並未被人限制行動，伊上車以
    後才知道甲○○與乙○○間有債務糾紛云云。惟查：證人歐
    瑞章與被害人甲○○上車之前確實已知被害人甲○○之行動
    自由已受限制，此業據被害人甲○○證述在卷；且證人歐瑞
    章於被告與被害人第1次抵達和平公園時業已在場，而期間
    並發生被告與同案被告夏證昇分別對被害人甲○○恐嚇，及
    被害人甲○○之皮包內之15000元，遭同案被告夏證昇取走
    並交與被告之情事，則證人歐瑞章對被害人甲○○之行動自
    由有受限制之情形，應無法諉為不知。雖本件被告及同案被
    告、共犯等均稱未有限制被害人甲○○行動自由之事，證人
    歐瑞章亦不知情等語，然其等所述之內容，係為推卸自身所
    應負本件之刑責下所為脫卸之詞，尚難採為證人歐瑞章並未
    涉及本案之有利證據，併此說明。
  (七)至證人鄭建誠雖於原審法院審理中證述：當日乙○○打電話
    僅表示找其外出辦事情，其至現場才知悉係處理債務，否認
    參與本件犯行云云；爰審酌：常人對於有人邀約出外辦事
    ，依社會常情，當會詢問邀約者有關外出處理事務之內容或
    性質，俾以衡量自己是否有能力足以處理相關事務，再行決
    定是否同意邀約者之請求，然證人鄭建誠對於被告電話邀約
    共同外出辦事，竟未向被告詢問處理事務相關內容，隨即自
    願與被告乘車前往，顯與一般社會常情有違；又證人鄭建
    誠與被告同至被害人甲○○之住處後，已親眼看到被告在被
    害人之住處時，已對被害人為恐嚇討債之行為，而其仍與被
    告、被害人甲○○共同乘車外出，至與同案被告黃榮燭會合
    後，並親眼目睹被告與同案被告黃榮燭對被告之母黃林金蓮
    為恐嚇之行為後，猶再共同搭車至台中火車站始下車先行離
    去，已如前述；依此情形觀之，證人鄭建誠已早知悉被告對
    被害人有暴力討債之行為，然證人鄭建誠卻仍參與被告所為
    本件暴力討債之行為，而不於被害人之住處發現被告涉及暴
    力討債之情事時，隨即離開現場，而直至台中火車站時才先
    行離去，已難認其與被告間並無犯意之聯絡。再證人鄭建
    誠已先行離開之後，嗣由苗栗三義地區返回台中火車站，仍
    搭乘被告所駕駛並附載被害人之車輛先至和平公園，並於和
    平公園與被告、同案被告夏證昇、證人歐瑞章等人會合後，
    五人再共同乘車，欲前往被害人之住處，搬取成衣以抵償上
    開債務，而於途中為警查獲之事實，亦如前所述；則證人鄭
    建誠原既已知悉被告涉及本件暴力討債之犯行，倘其事先是
    不知情的，而不願受被告之牽連，則其於下車離去之後，避
    之唯恐不及，豈可能又再次與被告約在台中市火車站會合？
    且又明知被害人仍在車上之狀況下，猶同意一同前往和平公
    園，乃至共同前往被害人之住處，欲搬被害人所有之成衣抵
    債？堪認證人鄭建誠應係被告為向被害人甲○○以上揭暴力
    方式追討積欠同案被告黃榮燭債務，而聯絡共同前往之人，
    並早與被告有犯意之聯絡且有行為之分擔甚明。故證人鄭建
    誠上揭證述，應係卸責之詞，不足採信。
  (八)綜上所述，被告所辯，不足採信，本案事證已臻明確，其犯
    行堪以認定。
三、查刑法於94年2月2日修正公布，並於被告行為後之95年7 月
    1日施行。按行為後法律有變更者，適用行為時之法律，但
    行為後之法律有利於行為人者，適用最有利於行為人之法律
    ，修正後刑法第2條第1項定有明文。此條規定係規範行為後
    法律變更所生新舊法律比較適用之準據法，本身尚無新舊法
    比較之問題，於新法施行後，應一律適用新法第2條第1項之
    規定，為「從舊從輕」之比較。再按本次法律變更，比較時
    應就罪刑有關之共犯、未遂犯、想像競合犯、牽連犯、連續
    犯、結合犯，以及累犯加重、自首減輕暨其他法定加減原因
    （如身分加減）與加減例等一切情形，綜其全部罪刑之結果
    而為比較，惟比較之結果，新舊法處罰之輕重相同者，及刑
    法第59條之規定，為法院就酌減審認標準見解之明文化，非
    屬法律之變更，即無刑法第2條第1項規定之適用，應依一般
    法律適用原則，適用裁判時法（參酌最高法院95年5月23 日
    刑事庭第8次會議決議及95年11月7日第21次刑事庭會議95
    年刑議字第6號決議）。查此次刑法中有關第28條、第47條
    內容，固有修正，惟分別比較新、舊法結果，對被告之法律
    效果並無不同，即無刑法第2條第1項規定之適用，皆應依裁
    判時法即新法論處；其餘第33條第5款、第55條（有關牽連
    犯部分），亦有修正，經比較結果，修正後之規定並非有利
    於被告，應適用修正前之舊法規定。
四、核被告以非法方法剝奪被害人甲○○部分所為，係犯刑法第
    302條第1項之以其他非法方法剝奪行動自由罪；被告前揭於
    電話中恐嚇被害人黃林金蓮部分所為，因與妨害被害人甲○
    ○自由之被害法益、對象均非同一，自無法為該妨害自由之
    犯行所吸收，被告此部分之犯行，係犯刑法第305條之恐嚇
    危害安全罪。又刑法第302條之妨害自由罪，係妨害他人自
    由之概括的規定，故行為人具有一定目的，以非法方法剝奪
    人之行動自由者，除法律別有處罰較重之規定，應適用各該
    規定處斷外，如以使人行無義務之事，或妨害人行使權利為
    目的，而其強暴、脅迫復已達於剝奪人行動自由之程度，即
    祇成立本罪，不應再依同法第304條論處。誠以此項使人行
    無義務之事，或妨害人行使權利之低度行為，應為剝奪人行
    動自由之高度行為所吸收，不能以其目的係在使人行無義務
    之事，或妨害人行使權利，認為係觸犯刑法第302條第1項及
    第304條第1項之二罪名，依同法第55條，從一重處斷（最高
    法院92年度臺上字第6560號判決要旨參照）。另刑法第302
    條之妨害自由罪，原包括私禁及以其他非法方法剝奪人之行
    動自由而言，所謂非法方法，當包括強暴、脅迫等情事在內
    。若以水果刀強押被害人上其所駕駛之自用轎車，剝奪其行
    動自由，並於車行途中，被害人要求迴車，並表示如不迴車
    ，即跳車云云，而於妨害自由行為繼續中，嚇稱如跳車即予
    輾死等語。自屬包含於妨害被害人行動自由之同一意念之中
    ，縱其所為，合於刑法第305條恐嚇危害安全之情形，仍應
    視為剝奪行動自由之部分行為，不另構成該條之罪（最高法
    院74年臺上字第2404號判例要旨、同院95年度臺上字第4212
    號判決參照）。被告與同案被告黃榮燭及證人鄭建誠自被害
    人甲○○住處強押被害人甲○○外出商談清償債務；同案被
    告夏證昇、證人歐瑞章、真實姓名、年籍均不詳之成年人分
    別於臺中市和平公園、泡沫紅茶店後之行為參與，並喝令被
    害人甲○○上車，迄至為警查獲止，被告與同案被告黃榮燭
    、夏證昇等人之目的，均係使被害人甲○○清償欠款，是被
    告於此期間內之強制及恐嚇之行為，自屬包含於妨害行動自
    由之同一意念之中，其所為雖合於刑法第305條恐嚇危害安
    全及第304條強制罪之情形，仍應視為剝奪行動自由之部分
    行為，不再論罪，公訴意旨誤認上揭罪名間，應有裁判上一
    罪之牽連關係云云，尚有未恰。又刑法第346條第1項之恐嚇
    取財罪，係以意圖為自己或第3人不法所有為構成要件之一
    ，若僅以恐嚇方法使人交付財物，而並無不法所有意圖，縱
    令其行為或可觸犯他項罪名，要無由成立本條之恐嚇取財罪
    （最高法院84年度臺上字第4566號判決要旨參照）。被告之
    目的，係使被害人甲○○清償其父所欠債款，已如前述，是
    被告雖有以恐嚇方法使被害人甲○○交付前揭財物，然其主
    觀上尚乏為自己或第3人不法所有意圖，自無構成恐嚇取財
    罪嫌，附此敘明。按共同正犯之意思聯絡，原不以數人間直
    接發生者為限，即有間接之聯絡者，亦包括在內。如甲分別
    邀約乙、丙犯罪，雖乙、丙間彼此並無直接之聯絡，亦無礙
    於其為共同正犯之成立（最高法院77年臺上字第2135號判例
    要旨參照）；刑法上共同正犯之構成所稱意思之聯絡，並不
    限於事前有所謀議，即僅於行為當時（尤其於具有行為繼續
    性質之犯罪類型為然）有共同犯意之聯絡者，亦屬之；且其
    表示之方法，亦不以明示通謀為必要，即相互間有默示之合
    致，亦無不可。上訴人未下手實施犯罪；然其於他人實施犯
    罪之行為繼續中，本於犯意聯絡，推由他人實施，仍無卸共
    同正犯之責（最高法院81年度臺上字第6765號判決要旨參照
    ）。依上揭說明，雖同案被告黃榮燭不認識同案被告夏證昇
    、證人鄭建誠、歐瑞章，然其等均係被告所聯絡，並先後於
    被害人甲○○遭剝奪行動自由中加入犯行，已如前述，是被
    告與同案被告黃榮燭、夏證昇與證人鄭建誠、歐瑞章、該在
    泡沫紅茶店之不詳姓名之成年人間，就其等參與之剝奪被害
    人甲○○之行動自由部分；被告與同案被告黃榮燭就恐嚇黃
    林金蓮部分；均互有犯意聯絡及行為分擔，均為共同正犯。
    復被告所犯之上揭妨害自由與恐嚇危害安全二罪間，具有方
    法、目的之牽連關係，應依修正前刑法第55條牽連犯之規定
    ，從一較重之刑法第302條第1項之罪處斷。另公訴意旨雖未
    敘及被告對被害人黃林金蓮所為之恐嚇危害安全犯行，然此
    部分與前開業經起訴之妨害自由犯行間，具有方法、目的之
    牽連關係，本院自應併予審理，附此敘明。另查，被告曾於
    90年間，因妨害公務案件，經臺灣臺中地方法院以89年度易
    字第4267號判處有期徒刑3月確定，並於90年4月3日易科罰
    金執行完畢等情，此有臺灣高等法院被告前案紀錄表、臺灣
    彰化地方法院檢察署刑案資料查註紀錄表各1份存卷可考，
    其於5年內再犯本案有期徒刑以上之罪，為累犯，應依刑法
    第47條第1項之規定加重其刑。乃原審適用刑法第2條第1項
    前段、第28條（修正前）、第302條第1項、第305條、第55
    條（修正前）、第47條（修正前），罰金罰鍰提高標準條例
    第1條前段、第2條（修正前）之規定，並審酌被告僅因受同
    案被告黃榮燭之託，解決被害人甲○○之父所積欠之債務，
    因無法找到被害人甲○○之父，而不循正當民事途徑解決債
    務問題，竟圖憑藉私力，以強暴或脅迫乃至剝奪行動自由之
    方式，令被害人甲○○屈服，進而清償欠債，其蔑視法治，
    對社會造成錯誤示範，且危害社會秩序甚鉅，更對被害人之
    心理造成不小傷害，惡性非輕，惟被告並無持兇器犯案，亦
    未造成被害人身體受傷，且被告負責聯絡其餘他人，居於主
    導地位等一切情狀，量處被告有期徒刑1年。且就被告持以
    敲打被害人甲○○住處大門之長柄鐮刀，並未扣案，且非被
    告所有，業經證人甲○○及被告分別於陳明屬實；另扣案之
    長柄鐮刀2支、鋸子1支、被告名片1盒、臺灣商業銀行霧峰
    分行支票正本、影本共計13張、本票1張、委託授權書1紙等
    物，雖分別係被告與同案被告黃榮燭所有，然均非屬被告與
    同案被告黃榮燭、夏證昇供本案犯罪所用之物，且上開物品
    均非屬違禁物，爰均不為沒收之宣告。其認事用法均無違誤
    ，量刑亦稱妥適；被告提起上訴，並否認為本件犯行，為無
    理由，應駁回其上訴。雖原審就刑法第28 條、第47條修正
    之規定，仍適用修正前刑法第28條、第47條之規定，惟此適
    用結果對被告之處罰並無不同，依最高法院95年11月7日第
    21次刑事庭會議95年刑議字第6號決議，自毋庸以此事由加
    以撤銷，附此敘明。
據上論斷，應依刑事訴訟法第368條，判決如主文。
本案經檢察官丙○○到庭執行職務。
中　　華　　民　　國　　96　　年　　3 　　月　　28　　日
            刑事第十一庭  審判長法　官　陳　朱　貴
                                法　官　郭  同  奇
                                法　官　何  志  通
上列正本證明與原本無異。
如不服本判決應於收受送達後十日內向本院提出上訴書狀，其未
敘述上訴之理由者並得於提起上訴後十日內向本院補提理由書（
均須按他造當事人之人數附繕本）。
                                書記官　高　麗　淇
中　　華　　民　　國　　96　　年　　3　　月　　29　　日
